【裁判字號】    90,訴,1711
【裁判日期】    920227
【裁判案由】    偽造文書等
【裁判全文】
臺灣板橋地方法院刑事判決                          九十年度訴字第一七一一號
    公  訴  人  臺灣板橋地方法院檢察署檢察官
    被      告  乙○○
右列被告因偽造文書等案件，經檢察官提起公訴（九十年度偵字第九三一四號），本
院判決如左：
    主  文
乙○○無罪。
    理  由
一、公訴意旨以：（一）被告乙○○自民國八十二年起即擔任大揚消防安全設備股份
    有限公司（負責人丙○○，下稱大揚公司）及大毅工程有限公司（負責人甲○○
    《丙○○之夫》，下稱大毅公司）之會計，負責二家公司健保及勞保費用之繳納
    ，其為該二家公司處理事務，詎竟意圖損害該二家公司之利益，違背其擔任會計
    應繳納上開費用之任務，致該二家公司產生如附表一之勞保費滯納金及如附表二
    之健保費滯納金之損害。（二）被告另基於變造私文書之概括犯意，連續於附表
    三所列之時間，變造其業務上所掌管之會計日記簿上如附表三之借款金額，足生
    損害於大揚公司、丙○○、甲○○。（三）被告復意圖為自己不法之所有，連續
    於收取如附表四所列之客戶款項後，竟變易持有為所有之意思，侵占入己，且其
    明知如附表四編號一之款項，並未存入大揚公司設於華泰商業銀行中山分行之帳
    戶內，仍將此不實之事項，於八十八年九月二十八日（告訴狀誤載為八十九年九
    月二十八日）登載於其業務上所作成之日記簿上，因認被告涉犯刑法第三百四十
    二條第一項之背信罪嫌、第二百十條之變造私文書罪嫌、第二百十五條之業務登
    載不實罪嫌、第三百三十六條第二項之業務侵占罪嫌等語。
二、按犯罪事實，應依證據認定之，無證據不得推定其犯罪事實，刑事訴訟法第一百
    五十四條定有明文。又告訴人之告訴，係以使被告受刑事追訴為目的，其指訴是
    否與事實相符，仍應調查其他證據，以資審認，必被害人所述被害情形，無瑕疵
    可擊，且就其他方面調查，又與事實相符，始足據為有罪判決之基礎，最高法院
    八十一年度台上字第三五三九號判決足資參照。
三、訊據被告固承認自八十四年三月至八十九年六月受僱於大揚公司、大毅公司公司
    ，兩家公司實際上是同一老闆，只是負責人登記在不同人，而伊在公司擔任會計
    、業務助理之事實，惟堅決否認有何背信、變造私文書、業務登載不實及業務侵
    占等犯行，辯稱公司繳勞、健保費用的錢是由公司裏的現金支付，也就是日記簿
    裡面的錢，而公司日記簿內的現金不夠才延遲去繳，當初伊有跟公司反應，但公
    司置之不理，而公司於銀行的存款是要付廠商貨款，且當時公司在錦州街有買店
    面，所以沒有拿銀行裡的錢付勞、健保費，又伊於八十九年一月十二日生產，在
    生產間，伊的業務有老闆娘即丙○○代為處理；至起訴書附表三所示日記簿之金
    額，雖伊更改過，但那些錢確實是阮先生（指公司負責人甲○○）、劉小姐（指
    公司負責人丙○○）借的，是借款人原先借的不夠再加借，因當時很忙所以沒有
    再加一筆，而直接改，伊若係要偽造，可以將「１」改為「４」比較好改，反而
    是「１」改為「３」，伊沒有必要污這幾千元；另起訴書附表四編號一所示之貨
    款，伊有拿去華泰銀行存，因銀行發現其中有八張一千元偽鈔，所以當天（即八
    十八年九月二十八日）係存二十六萬二千元，而銀行收到偽鈔時有開立證明，伊
    事後有跟甲○○說，甲○○說會處理，後來伊沒有注意去更改金額，而附表四編
    號三的二千元，是甲○○收回來交給伊的，甲○○說要伊先不要入帳，等尾款收
    回來再入帳，當時伊把錢鎖在保險櫃，另附表四編號二的錢是伊去收的，因為該
    家公司欠公司很多錢，所以老闆當時有說等全部的錢都清了再入帳，所以伊把錢
    鎖在公司的保險櫃等語。
四、經查：
（一）依告訴人大揚公司之代表人丙○○及證人丁○○即告訴人大揚公司、大毅公司
      之受僱人於本院審理時所稱，可認被告在職期間，該二公司之員工僅甲○○（
      大毅公司之負責人，為丙○○之夫）、丙○○（大揚公司之負責人）、丁○○
      （擔任倉管，負責貨物運送及公司內部貨物盤點）及被告（擔任會計）等四人
      （詳本院九十一年三月十九日訊問筆錄），則被告辯稱伊生產期間，係由老闆
      娘即丙○○代理其業務一節，即屬可採。查被告於八十九年一月十二日在臺北
      縣三重市○○路○段一三八號惠心聯合診所生產一女之事實，有本院查詢被告
      全戶戶籍資料一份（共七紙）附卷可憑，堪信為真。按勞動基準法第五十條規
      定「女工分娩前後，應停止工作，給予產假八星期」，是以被告產假期間約二
      個月，則在被告產假期間，其業務均由丙○○代理。而依附表一所示大揚公司
      、大毅公司勞工保險費繳納情形以觀，其中大揚公司八十八年十一月、十二月
      及八十九出一月之保險費之繳費寬限期分別為八十九年一月十五日、二月十五
      日、三月十五日；大毅公司八十八年十一月、十二月及八十九年一月之保險費
      之繳費寬限期分別為八十九年一月十五日、二月十五日、三月十五日；依附表
      二所示大揚公司、大毅公司全民健康保險費繳納情形以觀，其中大揚公司八十
      八年十一月、八十九年一月之保險費繳款期限分別為八十九年一月十六日、三
      月十六日；大毅公司八十八年十一月、八十九年一月之保險費繳款期限為八十
      九年一月十六、三月十六日，而上開保險費繳款期限內均為被告產假期間，被
      告自無從為告訴人大揚公司、大毅公司繳納上開保險費，而丙○○既為公司之
      負責人，並自承保管公司之銀行存摺及印章（詳本院九十一年三月十九日訊問
      筆錄），顯係總管二家公司之帳務，當知公司每月應繳納勞、健保費，惟丙○○於上開期間亦未於繳納期限內繳納勞、健費，遲至八十九年三月三十一日、
      四月二十一日、七月四日始分別繳納上開保險費，則上開期間遲延繳納保險費
      所生之滯納金（勞保費所生滯納金分別為一千五百五十四元、一千零五十二元
      、五百七十八元、八百三十九元、六百八十六元、五百四十三元；全民健康保
      險費所生滯納金分別為一千二百五十一元、二百五十六元、八百五十二元、六
      百十九元），實不可歸責於被告。至被告辯稱伊遲繳勞、健費係因公司日記簿
      內的現金不夠才延遲去繳，當初伊有跟公司反應，但公司置之不理一節，告訴
      人大揚公司代表人丙○○於本院審理自承會計要繳的勞、健保費係由被告所收
      取的錢拿去支付，至公司的銀行存摺、印章均係由伊保管等情（詳本院九十一
      年三月十九日訊問筆錄），則被告辯稱勞、健保費係由置於公司之現金支付等
      語（即非以公司存於銀行之存款支應），即屬可採。而依附表一所示大揚公司
      八十八年一月份勞保費遲延十日繳納（滯納金一百零二元）、八十八年六月份
      勞保費遲延十一日繳納（滯納金一百十三元）、八十八年九月勞保費遲延三日
      繳納（滯納金二十六元）、八十八年十月勞保費遲延七日繳納（滯納金九十七
      元）、八十九年二月勞保費遲延二月餘繳內（滯納金一千二百七十九元）、八
      十九年四月勞保費遲延十九日繳納（滯納金二百六十九元）；另大毅公司八十
      八年一月份勞保費遲延十日繳納（滯納金七十二元）、八十八年六月份勞保費
      遲延十一日繳納（滯納金八十元）、八十八年十月勞保費遲延七日繳納（滯納
      金三十元）、八十九年二月勞保費遲延二月餘繳內（滯納金三百九十元）、八
      十九年三月勞保費遲延一月餘繳納（滯納金一百二十六元）；依附表二所示大
      揚公司八十九年二月全民健康保險費遲延四月餘繳納（惟係因告訴人通訊地址
      變更，已申請免徵滯納金在案）、八十九年三月全民健康保險費遲延十九日繳
      納（滯納金一千五百三十五元）、八十九年四月全民健康保險費遲延十八日繳
      納（滯納金三百六十五元）；另大毅公司八十九年二月全民健康保險費遲延十
      八日繳納（滯納金四百四十四元）。由前開繳費情形以觀，八十八年間被告遲
      延繳交勞保費之期間短則三日，至多十一日，所生之滯納金分別為一百零二元
      、一百十三元、二十六元、九十七元、七十二元、八十元、三十元，尚非鉅額
      之滯納金，且被告遲延繳納勞保費，對其本身並無不法利益可圖，至其是否為
      圖損害本人即告訴人之利益？依前開所生之滯納金僅數十元，至多一百十三元
      ，被告身為告訴人之會計，每日經手之款項，依告訴人大揚公司代表人丙○○
      所稱平均一天貨款可收到五、六十萬元（詳本院九十一年四月二日訊問筆錄）
      ，是若被告有意損害告訴人公司之利益，大可從每日經手之現金下手，何需迂
      迴以遲延繳納勞工保險費之方式，僅圖損及告訴人數十元至一百十三元間，要
      與常情不符，尚難僅以被告遲延繳納勞工保險費之客觀事實，即遽認其有損害
      告訴人之利益之意圖。參以，丙○○於本院審理時指稱平常客戶支付貨款都是
      由被告處理，伊有二年未與被告對過帳，伊曾跟被告催過，但還是沒有對帳，
      伊很信任被告，所以現金都沒有控管，現金都是被告處理，伊不知道，公司並
      未備有保險箱用來置放現金，伊沒有摸過錢，而公司在銀行關門之後如有貨款
      進來，錢是被告收的，伊不知道被告如何處理等語（詳本院九十一年三月十九
      日、四月二日訊問筆錄），惟為被告所否認，辯稱伊幾乎三、五天就把帳交給
      丙○○，帳上面有誤的，伊都有寫紙條跟丙○○核對，伊從來沒有將公司的現
      金帶回家過等語（詳本院九十一年三月十九日訊問筆錄）。經查，丙○○自承
      公司往來的客戶達幾百家，而有客戶訂貨就會製作出貨單，單子是伊打的，公
      司收多少貨款都以出貨單為憑，出貨單上記載出貨日期、金額，並由客戶簽收
      ，而公司原則上三個月盤點貨物一次，從電腦可知庫存貨物，另公司於八十八
      年間曾購買價值三千多萬元的房子等情（詳本院九十一年三月十九日、四月二
      日訊問筆錄），是依丙○○所述，告訴人公司出貨流程嚴謹，出貨量及收取之
      貨款均以出貨單為憑，且三個月即盤點貨物一次，足見公司負責人對於出貨量
      及所收貨款至為關切，參以大揚公司、大毅公司均係甲○○、丙○○夫婦所有
      之家族式公司，而公司內部事務運作僅阮氏夫婦、丁○○及被告等四人，公司
      之銀行存摺及印章均係由丙○○保管，且公司能購買三千萬元之房屋，顯見公
      司營運及負責人理財能力均佳，若謂甲○○與丙○○對公司現金沒有控管，任
      憑會計即被告私自處理，並任被告執意二年不對帳，仍繼續僱佣被告擔任會計
      ；若謂被告不肯配合對帳，丙○○亦可利用被告產假期間查明公司帳務，何以
      當時未查覺其事後所指述之本案事實，且並於被告產假結束後繼續僱用被告，
      凡此均與常情不符，殊難置信。復參酌證人丁○○於本院審理時結證稱公司確
      有一個保險箱（詳本院九十一年四月二日訊問筆錄）（丙○○指稱並未備保險
      箱放置現金，已如前述），可認告訴人大揚公司代表人丙○○前開指述顯有誇
      大不實，已有瑕疵，未便遽信，則被告辯稱三、五天即與丙○○對帳，應堪採
      信。被告與負責人丙○○既有按期對帳，則丙○○自應知悉公司八十八年一月
      之勞工保險費有遲延繳納之情形，何以未適時提醒並督促被告應按期繳費，而
      任被告遲延繳納八十八年六月、九月、十月之勞工保險費，且並於被告產假期
      間，其本人亦未按期繳納勞工保險費及全民健康保險費，復於八十九年再任八
      十九年二月至四月之勞工保險費或全民健康保險費遲延繳納，亦徵被告辯稱公
      司日記簿內之現金不夠繳納，而伊與公司反應，公司置之不理等語，應屬可採
      。從而，被告雖有遲延繳納公司之勞工保險費及全民健康保險費，惟尚難遽認
      其主觀上有損害本人即告訴人之故意，而以刑法背信罪相繩。
（二）被告雖自承曾更改如附表三所示之金額，惟辯稱起訴書附表三所示日記簿之金
      額，雖伊更改過，但那些錢確實是阮先生（指公司負責人甲○○）、劉小姐（
      指公司負責人丙○○）借的，是借款人原先借的不夠再加借，因當時很忙所以
      沒有再加一筆，而直接改，伊若係要偽造，可以將「１」改為「４」比較好改
      ，反而是「１」改為「３」，伊沒有必要污這幾千元等語。查被告與公司負責
      人丙○○就公司帳目應有按期對帳，已如前述，若被告確於八十八年一月十一
      日將丙○○之借款金額由一千元篡改為三千元，則丙○○至遲於該月月底即應
      查覺被告有變造帳冊之情（況丙○○本人為借款人，理應知悉其確實借款金額
      ），何以遲未發覺，並任被告於同年八月三日，將其借款金額由一千元篡改為
      三千元，另於八十九年間又將甲○○之借款金額由一千元篡改為七千元，而未
      曾制止被告，且會計一職實屬公司要職，負責人對會計之信賴關係更甚其他員
      工，若會計確有變造帳冊之行徑，且一再復犯，公司之負責人勢必會加以制裁
      ，甚或予以解僱，豈有任會計一再變造帳冊而未予制止或警告，反而遲至八十
      九年十月始提起本件告訴，均與常情有違。況此部分僅有告訴人大揚公司、大
      毅公司代表人甲○○、丙○○片面指述，而丙○○指述伊與被告有二年未曾對
      帳等情，原屬誇大不實，已有瑕疵（詳如前述），自不能僅以告訴人之指述為
      不利被告之唯一論據，而被告既堅決否認有此部分犯行，參以丙○○於對帳之
      時，既未查覺帳目有異，應可認其對前開日記簿上之借款金額並不爭執，則被
      告前開所辯情節，即非無據。是以在無其他補強證據下，而告訴人代表人之指
      述既有瑕疵，自難僅憑告訴人代表人之指述，即遽認被告有此部分犯行。
（三）就告訴人代表人指述被告侵占如附表四編號一所示貨款部分：查大揚公司之華
      泰商業銀行中山分行於八十八年九月二十八日確有存入二十六萬二千元之現金
      ，有該行九十年三月二十七日（九０）華泰總中字第九００七六九號函檢附之
      存戶往來對帳單在卷可稽（參見八十九年度他字第三三八七號偵查卷第一百十
      頁），另依被告提出華泰商業銀行中山分行出具之「截留偽造變造仿造新台幣
      券通報單」三紙，該行於八十八年九月二十八日確有收受大揚公司之八張一千
      元偽幣，而上開通報單經本院向華泰商業銀行求證，該行函覆稱「本行中山分
      行因於九十年九月十七日遭納莉颱風淹水資料滅失，以至貴院函附之『截留偽
      造變造仿造新台幣券通報單』影本，無法與正本核對，該通報單影本係由該分
      行應申請人要求代向中央銀行發行局申請，並由該行局承辦人員傳真至該分行
      代為轉交」，有該行九十二年二月七日（九二）華泰總中山字第九二０四九六
      號函附卷足按，是被告辯稱如附表四編號一所示之二十七萬元伊有拿去華泰銀
      行存，因其中有八張一千元偽鈔，所以當天僅存二十六萬二千元等語，即屬真
      實。而本院命告訴人大揚公司及大毅公司提出八十八年九月至八十九年七月間
      之日記簿原本，以供本院查明告訴人公司於八十八年九月二十七或九月二十八
      日是否同時有二十七萬元及二十六萬二千元之進帳（貨款），並均登載於日記
      簿上，若有，或能證明告訴人此部分之指述為真，惟告訴人公司迄本案言詞辯
      論期間均未能提出前開期間之日記簿原本供本院查證，而被告確有於八十八年
      九月二十八日持二十七萬元至華泰商業銀行存款，僅因其中有八千元偽鈔，致
      僅存入二十六萬二千元，足認被告並無侵占此二十七萬元貨款甚明，亦徵被告
      前開此部分所辯情節，為可採信，其並無偽造帳冊之故意；至如附表四編號二
      、三所示貨款部分：被告辯稱附表四編號三的二千元，是甲○○收回來交給伊
      的，甲○○說要伊先不要入帳，等尾款收回來再入帳，當時伊把錢鎖在保險櫃
      ，另附表四編號二的錢是伊去收的，因為該家公司欠公司很多錢，所以老闆當
      時有說等全部的錢都清了再入帳，所以伊把錢鎖在公司的保險櫃等語，查告訴
      人大揚公司代表人丙○○自承會計要繳勞、健保費的錢是從被告所收的錢（應
      指貨款）拿去支付一節（參見本院九十一年三月十九日訊問筆錄），參以告訴
      人於偵查中所提出之日記簿影本（八十七年一月十一日、八月三日、九月二十
      八日、八十九年二月二十五日）以觀，告訴人公司日記簿所支出之現款尚包括
      郵電費、伙食費、ＤＺ─四九九九保養費（應指車輛）、負責人即甲○○、丙○○之借款、清潔費、快遞費、買菜（菜錢）、水果、香、金紙、ＤＲ─二六
      七九加油（應指車輛）等，足認告訴人公司所收取之貨款並非全數存入銀行，
      尚留部分貨款於公司內作為雜支等開銷，況此部分（即附表四編號二、三所示
      ）之貨款僅三千元、二千元，並非大額貨款進帳，未必立即存入銀行，則被告
      辯稱該三千元、二千元係放在公司保險櫃等語，即非無憑，尚堪採信。被告堅
      決否認此部分犯行，告訴人復未能提出其他補強證據以證明其指述為真，是其
      指述被告此部分犯行未能證明。
五、綜上所述，本件告訴人之指述既有前開瑕疵，被告並堅詞否認犯行，且其所辯等
    情，尚非無據，自不能僅憑告訴人之指述遽認被告有何背信、偽造私文書、業務
    登載不實、業務侵占等犯行。此外，復查無其他積極證據證明告訴人之指訴為真
    實，揆諸前揭說明，應認本件不能證明被告犯罪，依法應為無罪之諭知。
據上論斷，應依刑事訴訟法第三百零一條第一項，判決如主文。
本案經檢察官吳宗光到庭執行職務
中      華      民      國      九十二      年    二    月    二十七    日
                                  臺灣板橋地方法院刑事第三庭
                                          法  官  李  幼  妃
右正本證明與原本無異。
如不服本判決，應於判決送達後十日內，向本院提出上訴狀。
                                          書記官  強  梅  芳
中      華      民      國      九十二      年    二    月    二十七    日


司法院資訊處製作；財團法人民間司法改革基金會備份。
